臺灣高等法院刑事判決
109年度上易字第1637號
    上  訴  人
    即  被  告  錢  達



上列上訴人因妨害名譽案件，不服臺灣臺北地方法院109年度易
字第417號，中華民國109年7月22日第一審判決（起訴案號：臺
灣臺北地方檢察署109年度偵字第7945號），提起上訴，本院判
決如下：
    主  文
上訴駁回。
    事  實
一、王竟倫於民國109年2月5日上午11時許，在臺北市○○區○○路0
    段000號、234號中國國民黨黨部前，參加由林家興所舉辦之
    「野生政發會」活動（下稱本案活動），並在場擔任工作人
    員，詎錢達於同日下午3時許，在上開活動現場，基於公然
    侮辱之犯意，多次以「雜碎」一詞當場辱罵王竟倫，足以貶
    損王竟倫之人格及社會評價。
二、案經王竟倫訴由臺北市政府警察局中山分局報告臺灣臺北地
    方檢察署檢察官偵查起訴。
    理  由
壹、程序部分（證據能力）：
    本院援引之下列證據資料（包含供述證據、文書證據等），
    並無證據證明係公務員違背法定程序所取得；又經本院審認
    結果，尚無顯有不可信之情況與不得作為證據之情形，本院
    審酌上開證據資料製作時之情況，且無違法不當及證明力明
    顯過低之瑕疵，且均經本院於審理期日提示予檢察官及被告
    辨識而為合法調查，自均有證據能力。
貳、實體部分：
一、認定被告犯罪事實所憑證據及理由：
  ㈠被告有於上揭時、地，口出「雜碎」一詞，業據被告於偵查
    、原審及本院準備程序中供承不諱（見偵卷第14、62頁、原
    審審易卷第37頁及本院卷第46頁）；惟辯稱：我們是藍天行
    動聯盟，告訴人他們是國民黨青年軍，當天是不約而同去抗
    議，發生爭執，他們先罵我們，不是無緣無故去罵的，沒犯
    意；他們準備好了刻意蒐證，我們沒準備要罵他們，所以沒
    蒐證等語。於原審辯稱：「雜碎」是美國一道有名菜餚，該
    詞並無辱罵之意，而是指告訴人的思想「雜亂破碎」，並非
    指告訴人之人格，當日是告訴人先罵伊「馬列子孫」、「中
    國共產黨」等語。經查：
  ⒈被告有於上揭時地口出「雜碎」一詞，業據被告於偵查、原
    審及本院準備程序中供承不諱，核與告訴人王竟倫警詢及偵
    查中指述情節大致相符（見偵卷第17至19、62頁）；此外，
    並有現場錄影畫面檔案光碟1片暨錄影畫面擷圖6張在卷可稽
    （見偵卷第29至31頁）；此部分事實，首堪認定。
  ⒉按刑法第27章之「妨害名譽」罪章，依其保護人格法益之層
    次與內容上之不同，本即訂有不同之行為規範，此參酌同法
    第309條之「公然侮辱罪」，一旦有公然侮辱他人之行為，
    即應負有刑事責任，而未若同法第310條、第311條有關誹謗
    罪之成立，尚有不罰規定或免責要件自明。次按刑法公然侮
    辱罪之「侮辱」，乃謾罵嘲弄或其他輕蔑他人人格之言語、
    舉止、行為，主觀上行為人須出於侮辱他人之犯意，以言語
    、文字或動作表示不屑、輕蔑或攻擊其人格之意思，而客觀
    內涵須具有足使他人在精神上、心理上有感受到難堪或不快
    之虞者，亦即侮辱行為本身須具有侵害他人感情、名譽之一
    般危險者，達到貶損其名譽及尊嚴評價之程度。而是否符合
    侮辱之判斷，應顧及行為人之年齡、教育程度、職業與被害
    人之關係等情事。觀諸「雜碎」，有表示他人沒有用處之負
    面意涵，自屬對他人為輕蔑、嘲諷、貶抑表示，依一般社會
    通念及情感足以使告訴人王竟倫因此感到難堪，有輕蔑貶損
    之負面評價意味，並足以貶損告訴人王竟倫之聲譽、人格及
    社會評價，是被告以「雜碎」一詞辱罵告訴人王竟倫；已屬
    具有針對性之人身攻擊言論，自應屬抽象謾罵之文字，顯已
    逾越一般人可以接受之言論自由範疇。次按所謂公然，乃不
    特定人或多數人得以共聞共見之狀態，而所謂多數人，係包
    括特定之多數人在內。被告於上揭時、地，在中國國民黨黨
    部前被告所屬藍天行動聯盟與告訴人所屬國民黨青年軍，同
    在一起參與本案活動，被告口出「雜碎」一詞，自處於不特
    定人、多數人得以共見共聞之狀態，核其手段之性質已達「
    公然」之程度無訛；被告之行為，客觀上該當公然侮辱之行
    為，足堪認定。
  ⒊被告抗辯不可信之理由：
　　觀諸當日現場錄影畫面及錄影畫面擷圖（見偵卷第29至31頁
    ），被告手指向告訴人王竟倫站立之位置口出「雜碎」一詞
    ，並接近告訴人所在之處繼續辱罵「雜碎」一詞，並於告訴
    人王竟倫上前質疑被告後，雙方發生言語衝突，警方將雙方
    架離後，被告仍緊接辱罵「雜碎」一詞，本具有針對性及攻
    擊性，顯非善意；縱使被告當場係同時辱罵包括告訴人王竟
    倫在內之其他在場人，仍無礙於被告此舉確係有針對告訴人
    王竟倫所為之意；而被告為碩士畢業之智識程度，係智識正
    常之成年人，對如「雜碎」之詞彙理解能力並無異於社會一
    般成年人，應能認知該等文字屬辱罵他人之惡言，且此言詞
    對於遭謾罵之告訴人王竟倫而言，足使其感受到難堪、不快
    ，客觀上足以貶抑其在社會上之名譽及社會評價，被告主觀
    上確有對告訴人王竟倫公然侮辱之故意。被告辯稱「雜碎」
    一詞是指餐點名稱，然案發現場並非餐廳或其他與用餐之環
    境，被告口出「雜碎」一詞自然無法與餐點名稱連結，而屬
    於抽象之謾罵，應認被告確有公然侮辱告訴人之犯意；且被
    告自承當時口出「雜碎」一詞，係為表達告訴人王竟倫思想
    「雜亂破碎」，顯係貶抑之意，而與餐點名稱無關，是被告
    辯稱「雜碎」並非負面用語，其沒有意圖對特定人為名譽的
    非難云云，尚非可採。另被告多次以「雜碎」一詞當場辱罵
    告訴人，縱係由對方先挑起，亦不得恣意以此輕蔑或粗鄙之
    文字辱罵告訴人，否則不啻鼓勵任何人均得於訴訟案件未經
    法院判決確定前，恣意辱罵對方？況被告指訴告訴人妨害名
    譽之案件，亦經檢察官於109年6月15日以109年度偵字第137
    06號不起訴處分確定；故被告辯稱：他們先罵我們，不是無
    緣無故去罵的，沒犯意等語，尚非可採。
  ㈡綜上，本件被告公然侮辱告訴人之犯行，洵堪認定，應依法
    論科。至於被告於準備程序聲請傳喚4位證人，以證明係對
    方先挑起，不但被告未呈報證人相關資料，且本件事證已明
    ，核無必要，併予指明。
二、論罪：查被告於前揭時間，在不特定多數人得以共見之公開
    場合，以「雜碎」一詞多次辱罵告訴人王竟倫，依一般社會
    通念已足以使告訴人王竟倫因此感到難堪、痛苦，並足以貶
    損告訴人王竟倫之聲譽、人格及社會評價，已如前述，是核
    被告所為，係犯刑法第309條第1項之公然侮辱罪。又被告多
    次以「雜碎」一詞辱罵告訴人王竟倫，係於密接時間，基於
    公然侮辱之單一犯意，以相同手法、類似內容而對告訴人王
    竟倫所為，各行為間獨立性極為薄弱，依一般社會健全觀念
    ，難以強行分開，應視為數個舉動之接續實施，為接續犯，
    應僅論以一罪。
三、維持原判決及駁回上訴之理由：
  ㈠原審以被告犯罪事證明確，適用刑法第309條第1項、第42條
    第3項，刑法施行法第1條之1第1項等規定，並審酌被告因不
    滿告訴人王竟倫之言論，衍生口角衝突，而對告訴人王竟倫
    辱罵具有負面評價之「雜碎」一語，係以口語辱罵，而損及
    告訴人王竟倫人格、名譽，缺乏尊重他人人格、名譽之法治
    觀念至明，所為尚無可取，且犯後否認犯行，難認有悔悟之
    意；並衡酌被告於警詢中自陳教育程度為碩士畢業，小康之
    家庭經濟狀況；暨被告犯罪之動機、手段、目的等一切情狀
    ，量處罰金5,000元，並諭知易服勞役之折算標準，以示懲
    儆。
  ㈡被告上訴意旨略以：我們是藍天行動聯盟，告訴人他們是國
    民黨青年軍，當天是不約而同去抗議，發生爭執，他們先罵
    我們，不是無緣無故去罵的，沒犯意；他們準備好了刻意蒐
    證，我們沒準備要罵他們，所以沒蒐證等語。惟按證據之取
    捨與證據之證明力如何，均屬事實審法院得自由裁量、判斷
    之職權，茍其此項裁量、判斷，並不悖乎通常一般人日常生
    活經驗之定則或論理法則，又於判決內論敘其何以作此判斷
    之心證理由者，即不得任意指摘其為違法。茲原判決就被告
    妨害名譽犯行，已詳敘就卷內證據調查之結果，而為綜合判
    斷、取捨；其得心證的理由已說明甚詳，且所為論斷亦難認
    有違背經驗法則、論理法則，或有其他違背法令之情形，自
    不容任意指為違法。被告不服原判決，以前述之詞提起上訴
    ，仍執原審判決已審酌之證據再為爭執，並對於原審取捨證
    據及判斷其證明力之職權行使，仍持己見為不同之評價，而
    指摘原判決不當，業經本院列舉事證，逐一指駁說明如前，
    自難認上訴有理由，應予以駁回。
四、被告經本院合法傳喚，無正當之理由不到庭，爰不待其陳述
    ，逕以一造辯論而為判決。
據上論斷，應依刑事訴訟法第368條、第371條，判決如主文。
本案經檢察官牟芮君提起公訴，檢察官蔡顯鑫到庭執行職務。
中　　華　　民　　國　　109 　年　　11　　月　　11　　日
                      刑事第一庭審判長法　官  李釱任
                                      法　官  崔玲琦
                                      法　官  梁耀鑌
以上正本證明與原本無異。
不得上訴。
                                      書記官  宗志強
中　　華　　民　　國　　109 　年　　11　　月　　11　　日
附錄：本案論罪科刑法條全文
中華民國刑法第309條
（公然侮辱罪）
公然侮辱人者，處拘役或九千元以下罰金。